---
title: "Notas2"
author: "Juan Tornero"
date: "21 de marzo de 2017"
header-include:
  - \usepackage{bbm} 

output: pdf_document
---

#Ejemplo Red Neuronal Artificial

Veremos a continuación un par de aplicaciones de una ANN, usando el algoritmo de \textit{Resilient Backpropagation}.

El primer ejemplo entrenaremos una red neuronal para que sea capaz de calcular el cuadrado de un número.

Usaremos una muestra aleatoria de 50 números entre el 0 y el 10 como inputs, y el cuadrado de estos números como output de una ANN con 10 neuronas ocultas y un error de $\delta = 0.01$.

```{r, fig.width=20, echo=FALSE, warning=FALSE, fig.height=8, message=FALSE}

library(neuralnet)
library(nnet)
#import the function from Github
library(devtools)
source_url('https://gist.githubusercontent.com/fawda123/7471137/raw/466c1474d0a505ff044412703516c34f1a4684a5/nnet_plot_update.r')
 

Output <- runif(50, 0, 100) 
df <- data.frame(Output, Input=sqrt(Output))
net.sqrt <- neuralnet(Output~Input,  df, hidden=10, 
                  threshold=0.01)

plot.nnet(net.sqrt, node.labs = F)


```
\textit{En el gráfico se muestra un esquema de esta ANN, cuanto mayor es el peso de la conexión más oscuro es el color de la representación de esta conexión.}

Veamos la precisión de esta ANN calculando el cuadrado de los naturales del 1 al 10.

```{r xtable1, results="asis",message=FALSE,echo=FALSE,warning=FALSE}
tab<-as.data.frame(cbind(c(1:10),compute(net.sqrt, c(1:10))$net.result,abs(compute(net.sqrt, (1:10))$net.result-c(1:10)^2)))
colnames(tab)<-c("Input","Output","Error")

library(xtable)
options(xtable.caption.placement = 'top',xtable.comment = FALSE)
tabla_1 <- xtable(tab,caption=c("Resultados ANN"), label = "")
print(tabla_1, type="latex", include.rownames=F)
```

El otro ejemplo que veremos será una ANN entrenada para deducir la relación entre la temperatura (ºC) y la presión de vapor de mercurio en milímetros (de mercurio), a partir de 19 observaciones.

```{r xtable2, results='asis',message=FALSE,echo=FALSE,warning=FALSE}
tab<-datasets::pressure

library(xtable)
options(xtable.caption.placement = 'top',xtable.comment = FALSE)
tabla_1 <- xtable(tab,caption=c("Observaciones"), digits=c(0,0,4), align = rep("c",3))
print(tabla_1, type="latex", include.rownames=F, table.placement = "h")

net=neuralnet(pressure ~ temperature, tab, threshold = 5, hidden = 5, stepmax = 1000000)

plot.nnet(net, node.labs = F)

ggplot(tab, aes(x=temperature, y=pressure))+geom_line(color="blue")+
  geom_point(data=data.frame(temperature=tab$temperature, pressure=as.data.frame(net$net.result)[,1]),
            aes(x=temperature, y=pressure), color="red")


```




